【裁判字號】    95,中簡上,159
【裁判日期】    950822
【裁判案由】    重利
【裁判全文】
臺灣臺中地方法院刑事判決           95年度中簡上字第159號
上  訴  人  甲○○
即  被  告
選任辯護人  陳昭宜律師
上列上訴人即被告因重利案件，不服本院臺中簡易庭九十五年度
中簡字第四三九號中華民國九十五年二月二十一日第一審刑事簡
易判決（臺灣臺中地方法院檢察署聲請簡易判決處刑案號：九十
五年度偵字第二七六號）提起上訴，本院管轄之第二審合議庭判
決如下：
    主  文
上訴駁回。
    犯罪事實
一、甲○○於民國九十四年八月八日，趁乙○○急迫，在臺中市
    ○○路、建德街口處，貸與乙○○新臺幣（下同）一萬元，
    約定利息為每十天一期，每期利息為與原本顯不相當之一千
    五百元，並預扣第一期利息一千五百元，而只給與乙○○八
    千五百元（週年利率高達百分之五百四十七．五），之後並
    陸續向乙○○收取三期利息計四千五百元，而取得與原本顯
    不相當之重利，總計前後獲利金額達六千元。嗣於九十四年
    九月十四日乙○○報警後，經警依法搜索臺中市○區○○路
    六八一號，並扣得乙○○出具之保管條及本票一張，及甲○
    ○所有之帳冊一本而查獲。
二、案經案經乙○○訴由臺中縣警察局霧峰分局報請臺灣臺中地
    方法院檢察署檢察官聲請簡易判決處刑。
    理  由
壹、程序部分：
    按被告以外之人於審判外之言詞或書面陳述，除法律有規定
    者外，不得作為證據。又被告以外之人於審判中有下列情形
    之一，其於檢察事務官、司法警察官或司法警察調查中所為
    之陳述，經證明具有可信之特別情況，且為證明犯罪事實之
    存否所必要者，得為證據。…．．三、滯留國外或所在不明
    而無法傳喚或傳喚不到者。刑事訴訟法第一百五十九條第一
    項、第一百五十九條之三第三款分別定有明文。查證人乙○
    ○於警詢之證述，固屬被告以外之人於審判外之陳述；惟經
    本院多次傳喚、拘提未到，有送達證書及臺中縣警察局霧峰
    分局拘提文件簡復表等在卷可稽，且證人乙○○於警詢詢問
    時已詳述開立額度均為一萬元之保管條及本票，向被告甲○
    ○借得八千五百元之經過，而被告亦自承確實僅交付證人乙
    ○○八千五百元無訛，核與扣案之書證相符，自足以證明具
    有可信之特別狀況，並為證明被告犯罪事實之存否所必要，
    依刑事訴訟法第一百五十九條之三第三款之規定，自具有證
    據能力。
貳、實體部分：
一、訊據上訴人即被告固不否認有於上揭時、地，借款八千五百
    元給證人乙○○，而向證人收取額度均為一萬元之本票及保
    管條之事實，惟矢口否認涉有重利犯行，辯稱：伊並未向告
    訴人乙○○收取任何利息，告訴人乙○○開立之一萬元本票
    及保管條只是供擔保用云云。惟查：
（一）證人乙○○於九十四年八月八日，在臺中市○○路、建德
      街口處，向被告借款一萬元，並交付被告額度均為一萬元
      之保管條及本票各一紙，被告則交付證人乙○○八千五百
      元之事實，業據證人乙○○於九十四年九月九日警詢證述
      明確，並為被告所不否認，且有上開保管條及本票各一紙
      扣案可證。
（二）再被告以一萬元利息每期一千五百元，每十天計息一次之
      計息方式，並於借款時要求預先開立額度均為一萬元之保
      管條及本票以供將來償付借款本金，而貸借八千五百元予
      證人乙○○，之後，經證人乙○○清償本金五千元及三期
      利息四千五百元（含第一期利息計六千元）等情，業經證
      人乙○○於開警詢中證述綦詳，而被告復不否認證人業已
      清償五千元本金之事實，並有扣案之帳冊、保管條及本票
      在卷可稽，堪認證人乙○○之證述並非無據。而被告雖辯
      稱其未預扣利息，復未收取利息云云，並於本院審理中供
      稱：證人乙○○最早要向我借一萬元，且要給我一些利息
      ，本票只是擔保而已，不是依照本票金額還錢，保管條也
      是擔保之用，我想若沒有還錢可以告他詐欺，且證人乙○
      ○也同意是用來擔保。至於利息部分，我有查到他的信用
      狀況，他已經還款清楚，我估算他可以辦七十多萬元貸款
      ，我想可以拿到獎金三萬多元，所以我才借給他，我借他
      八千五百元，卻可以拿到獎金三萬多元的獎金，覺得很划
      算云云；然被告於九十四年九月十四日警詢時卻供述要求
      證人開立額度均為一萬元之本票及保管條，係要將伊成本
      之電話費及油錢算進去，所以僅給證人乙○○八千五百元
      云云；於九十四年九月十四日偵訊時，復供述借八千五百
      元給證人乙○○，但開立保管條是怕證人乙○○不還錢，
      且寫收據像地下錢莊，因證人乙○○需要貼伊一些錢，故
      要求證人乙○○開立的額度是一萬元云云；是依其所供述
      ，究竟其為何僅交付八千五百元給證人乙○○，卻取得額
      度均為一萬元之保管條及本票各一紙之原因前後供述已有
      不符，且與證人乙○○之證述不合，且依被告上開供述，
      均無於證人乙○○僅取得八千五百元本金，而仍要求開立
      額度均為一萬元本票及保管條之依據，足見證人乙○○所
      稱利息預扣一節，應較屬可採。又被告與證人乙○○係經
      由證人丁○○介紹，證人乙○○委由被告向金融機構辦理
      信用貸款而認識一節，業據證人丁○○於本院九十五年八
      月八日審判期日結證明確，故其與證人乙○○間並無何交
      情可言，是其借款給初次見面之人，卻未收取分文利息，
      實與常情有違；況且被告既自承為證人乙○○辦理之信用
      貸款未必能辦出來，是其既預期怕證人乙○○不還錢，而
      要求開立上述保管條及本票，卻又認其為證人乙○○代辦
      貸款之佣金已可吸收借款之利息，顯互相矛盾，故其上開
      辯解均無足採信。
（三）另被告所貸與款項之計息方式，相當於年息百分之五百四
      十七．五，已如前述，參諸當舖業法第十一條及第二十條
      所規定之最高利率為年息百分之四十八及倉棧費最高額為
      收當金額之百分之五，確有過於懸殊之處，故上開取息標
      準與其借款原本相較應屬顯不相當之重利；又證人乙○○
      於警詢中已證稱急需金錢周轉而借款，且依一般社會常情
      觀之，被告所採之上開計息方式，借款人若非出於急迫自
      無以該方式貸借款項之理，被告既知證人乙○○急需款項
      ，仍乘其急迫之際，預定苛刻條件，貸以金錢而博取重利
      ，其有乘人急迫之情甚明。
（四）本案事證明確，被告上開重利犯行，洵堪認定。
二、論罪部分：
（一）查我國刑法業以中華民國九十四年二月二日總統華總一義
      字第○九四○○○一四九○一號令修正公布第一～三、五
      、十、十一、十五、十六、十九、二五～二七、第四章章
      名、二八～三一、三三～三八、四十～四二、四六、四七
      、四九、五一、五五、五七～五九、六一～六五、六七、
      六八、七四～八十、八三～九十、九一之一、九三、九六
      、九八、九九、一五七、一八二、二二○、二二二、二二
      五、二二九之一、二三一、二三一之一、二九六之一、二
      九七、三一五之一、三一五之二、三一六、三四一、三四
      三條條文；增訂第四十之一、七五之一條條文；刪除第五
      六、八一、九四、九七、二六七、三二二、三二七、三三
      一、三四○、三四五、三五○條條文；並自九十五年七月
      一日施行，被告行為後，其應適用之相關法律已有變更。
      按行為後法律有變更者，適用行為時之法律，但行為後之
      法律有利於行為人者，適用最有利於行為人之法律，現行
      刑法第二條第一項訂有明文。此條規定乃與刑法第一條罪
      刑法定主義契合，而貫徹法律禁止溯及既往原則，係規範
      行為後法律變更所生新舊法律比較適用之準據法，是刑法
      第二條本身雖經修正，但刑法第二條既屬適用法律之準據
      法，本身尚無比較新舊法之問題，應一律適用裁判時之現
      行刑法第二條規定以決定適用之刑罰法律，先予辨明。又
      以本次刑法修正之比較新舊法，應就罪刑有關之共犯、未
      遂犯、想像競合犯、牽連犯、連續犯、結合犯，以及累犯
      加重、自首減輕暨其他法定加減原因（如身分加減）與加
      減例等一切情形，綜其全部罪刑之結果而為比較（最高法
      院九十五年五月二十三日九十五年度第八次刑庭會議決議
      可資參照）。茲就與本案適用有關之條文，比較說明如下
      ：
  １、查被告行為後，於九十五年六月十四日公布施行之刑法施
      行法第一條之一規定：「中華民國九十四年一月七日刑法
      修正施行後，刑法分則編所定罰金之貨幣單位為新臺幣。
      九十四年一月七日刑法修法時，刑法分則編未修正之條文
      定有罰金者，自九十四年一月七日刑法修正施行後，就其
      所定數額提高為三十倍。但七十二年六月二十六日至九十
      四年一月七日新增或修正之條文，就其所定數額提高為三
      倍。」，並自九十五年七月一日施行。而刑法第三百四十
      四條重利罪有關罰金刑部分，於七十二年六月二十六日至
      九十四年一月七日間，並非新增或修正之條文，則依刑法
      施行法第一條之一第二項前段之規定，應提高為三十倍，
      即新臺幣三萬元以下。而依修正前罰金罰鍰提高標準條例
      第一條之規定，依法律應處罰金罰鍰者，就其原定數額提
      高為二倍至十倍。但法律已依一定比率規定罰金或罰鍰之
      數額或倍數者，依其規定。而依行政院會銜司法院於七十
      二年七月二十七日發布，同年八月十二日施行，有關刑法
      定有罰金各條提高為十倍，換算結果同為罰金新臺幣三萬
      元以下，修正前後罰金之最高額並無不同。然刑法第三十
      三條關於罰金數額之規定，由銀元一元以上，修正為新臺
      幣一千元以上。經新舊法比較結果，以舊法有利於行為人
      ，依刑法第二條第一項前段之規定，應適用行為時之法律
      。
  ２、又被告行為後，刑法第四十一條亦經修正，而被告行為時
      之刑法第四十一條第一項前段規定：「犯最重本刑為五年
      以下有期徒刑以下之刑之罪，而受六個月以下有期徒刑或
      拘役之宣告，因身體、教育、職業、家庭之關係或其他正
      當事由，執行顯有困難者，得以一元以上三元以下折算一
      日，易科罰金。」，且修正前罰金罰鍰提高標準條例第二
      條前段規定（現已刪除），就其原定數額提高為一百倍折
      算一日，則依本件被告行為時之易科罰金折算標準，應以
      銀元一百元、二百元、三百元折算一日，依現行法規所定
      貨幣單位折算新臺幣條例第二條規定折算為新臺幣後，應
      以新臺幣三百元、六百元、九百元以下折算一日。惟九十
      四年二月二日修正公布，九十五年七月一日施行之刑法第
      四十一條第一項前段規定：「犯最重本刑為五年以下有期
      徒刑以下之刑之罪，而受六個月以下有期徒刑或拘役之宣
      告者，得以新臺幣一千元、二千元或三千元折算一日，易
      科罰金。」，經比較修正前後之易科罰金折算標準，以修
      正前規定較有利於被告，依刑法第二條第一項前段之規定
      ，應適用修正前刑法第四十一條第一項前段及修正前罰金
      罰鍰提高標準條例第二條之規定，諭知易科罰金折算標準
      。
  ３、綜合上述各條文修正前、後之比較，揆諸前揭最高法院決
      議及修正後刑法第二條第一項前段、後段規定之「從舊、
      從輕」原則，自應適用被告行為時之法律，即修正前刑法
      之相關規定及罰金罰鍰提高標準條例第一條前段、修正前
      罰金罰鍰提高標準條例第二條、現行法規所定貨幣單位折
      算新臺幣條例第二條等規定，予以論處。
（二）按「約定利率，超過週年百分之二十者，債權人對於超過
      部分之利息，無請求權」、「債權人除前條限定之利息外
      ，不得以折扣或其他方法，巧取利益」，民法第二百零五
      條、第二百零六條分別定有明文。被告以預扣一期利息之
      方式貸款予被害人，且依上開說明，被告貸予證人乙○○
      之借款週年利率，已達百分之五百四十七．五，已遠逾吾
      國法秩序所能容忍之範圍，自已達「重利」之程度。另證
      人乙○○對於其向被告借款之原因及急迫之情形，均已於
      警詢中陳述甚明，審諸其等既會捨一般正常較低利率之借
      款途徑（如：銀行借款、民間合會、親友借貸、以現金卡
      預借現金或使用信用卡之循環利率等）而不由，反選擇支
      付極高之利率，而向如被告之一般俗稱為「地下錢莊」之
      業者借款，依一般社會常情，自係已達急需用錢，而別無
      籌款途徑之急迫程度，始會為此飲鴆止渴之舉，被告對於
      求貸之證人乙○○有陷於急迫之情形，亦無法解為不知。
      故核被告所為，係犯刑法第三百四十四條之重利罪。
（三）維持原判決及駁回上訴之理由：
      原審以被告犯罪事證明確，適用刑法第三百四十四條、第
      四十一條第一項前段，罰金罰鍰提高標準條例第一條前段
      、修正前罰金罰鍰提高標準條例第二條規定，判決被告有
      期徒刑四月，並諭知易科罰金之折算標準，經核其認事用
      法及量刑，均稱允當。被告上訴猶執陳詞否認犯罪，洵無
      足採，上訴無理由，應予駁回。另按行為後，法律有變更
      者，依修正前刑法第二條第一項之規定，以適用裁判時法
      為原則，如行為時法有利於行為人，則例外適用行為時法
      ；依修正後刑法第二條第一項規定，以適用行為時法為原
      則，惟如裁判時法有利於行為人，則例外適用裁判時法。
      以往實務見解，認原判決未及比較適用新舊法時，上訴後
      ，雖比較結果以舊法有利於行為人，而原判決別無其他撤
      銷事由，仍應由本院以此為由撤銷改判。惟「刑法於九十
      四年二月二日修正公布，九十五年七月一日施行後，就行
      為後法律變更如何適用之準據法，已由「從新從輕」改為
      「從舊從輕」，亦即除修正後之新法有利於行為人時，例
      外適用最有利之法律外，要以適用行為時之舊法為原則，
      則倘例外適用新法者，自應於裁判內對該例外適用為必要
      之說明。本件原審判決後，刑法方修正上開規定，但行為
      時之上開規定有利於被告，本即應以原判決所適用之行為
      時法為原則，而非例外適用修正後之新法，是原判決雖未
      及比較適用法律，然對判決顯然不生影響，自毋庸撤銷改
      判」（最高法院九十五年度臺上字第三九三四號判決可資
      參照）。因此，原判決雖未及比較適用，然上訴本院後，
      經比較新舊法，行為後之法律並非較有利於行為人，仍應
      適用行為時法即前揭規定，則原判決適用行為時法即無不
      當，自不構成撤銷之事由。
（四）至於扣案之帳冊一本，雖為被告所有，然僅其中一筆係記
      載對證人乙○○應收帳款三千五百元，其餘均與本案無關
      ，尚難認係供被告重利貸放業務專用之物，而其餘扣案之
      物品，或屬被告債權之擔保與證明，或為被告於借款人清
      償後，應返還予借款人之物，或與本案無關之物，均不宜
      諭知沒收之宣告，僅附此敘明。
據上論斷，應依刑事訴訟法第四百五十五條之一第一項、第三項
、第三百六十八條，判決如主文。
本案經檢察官丙○○到庭執行職務。
中  華  民  國   九十五    年    八    月   二十二    日
                    刑事第九庭  審判長法  官  陳  得  利
                                      法  官  余  德  正
                                      法  官  莊  秋  燕
以上正本證明與原本無異。
不得上訴。
                                      書記官  莊  玉  惠
中  華  民  國   九十五    年    八    月   二十三    日
附錄本案論罪科刑法條：
中華民國刑法第三百四十四條
（重利罪）
乘他人急迫、輕率或無經驗貸以金錢或其他物品，而取得與原本
顯不相當之重利者，處一年以下有期徒刑、拘役或科或併科一千
元以下罰金。


司法院資訊處製作；財團法人民間司法改革基金會備份。
